最高法院刑事判決            一○○年度台上字第五六四○號
上  訴  人  葉瑞祺
            林淑閔
            莊明智
上列上訴人等因偽證案件，不服台灣高等法院台中分院中華民國
一００年七月十二日第二審更審判決（九十八年度重上更(五)字第
六二號，起訴案號：台灣台中地方法院檢察署八十二年度偵字第
一九六四一號，八十三年度偵字第八七０二、九九一０、一０二
九二、一０五四０、一二一九二號），提起上訴，本院判決如下
：
    主  文
原判決撤銷，發回台灣高等法院台中分院。
    理  由
本件原判決認定上訴人葉瑞祺、莊明智、林淑閔（下稱上訴人等
三人）有其事實欄所載犯行，因而撤銷第一審關於此部分之科刑
判決，改判依刑法第五十五條想像競合犯（僅莊明智部分）、修
正前刑法第五十五條牽連犯規定（僅莊明智、葉瑞祺部分），仍
論處上訴人等三人教唆證人於執行審判職務之公署審判時，於案
情有重要關係之事項，供前具結，而為虛偽陳述罪刑，固非無見
。
惟按：(一)、被告之自白，須非出於強暴、脅迫、利誘、詐欺、疲
勞訊問、違法羈押或其他不正方法，且與事實相符者，始得採為
認定被告犯罪事實之證據，刑事訴訟法第一百五十六條第一項規
定甚明。此項證據能力之限制，係以被告之自白必須出於其自由
意志之發動，用以確保自白之真實性，故被告之自由意志，如與
上揭不正方法具有因果關係而受影響時，即應認其自白不具任意
性，而不得採為證據。原判決理由欄雖引用證人檢察官簡文鎮於
第一審及原審法院更(三)審之證詞，稱：「……我答應之事，是
指我只答應不將沈委員涉嫌賄選錄音帶不（此『不』字，似為贅
載）透露給任何人及記者」、「……葉瑞祺第二次提訊自白時，
我有答應他兩件事情，有答應如果他的自白在一審時，就是幫他
提出減刑請求，另外，葉瑞祺主動跟證人講說，檢調在他的事務
所桌上有搜索到關於某沈姓立委的妹妹委託他處理樁腳涉嫌賄選
訴訟案件的錄音帶，可能他認為這件事情傳出去不妥，要求不要
給記者或任何人知道這件事情，我認為這是合法的，就答應他這
兩件事情，我有告訴他不要再翻供，我才答應他這兩件事情。」
等語，因而認葉瑞祺辯稱：伊於偵查中就本件犯罪事實之自白，
係檢察官簡文鎮以不偵辦伊另犯詐欺案件為條件加以利誘，缺乏
任意性，無證據能力等語，不足採信，葉瑞祺於民國八十三年七
月二十二、二十五日在偵查中之自白，應係出於其自由意志而有
證據能力等由（見原判決第八頁以下理由欄壹、一之〈一〉部分
），並據為上訴人等三人論罪之基礎。然該捲標明立委涉嫌賄選
之錄音帶似於八十三年五月十八日始經法務部調查局中部地區機
動工作組（下稱中機組）查扣，此有搜索扣押筆錄在卷可查（見
偵字第一九六四一號卷第一四四、一四五頁）；而八十一年十一
月、十二月立法委員選舉期間，沈智慧樁腳涉嫌賄選之傳聞，已
經媒體大幅報導，且該等樁腳涉犯賄選案件，亦經台灣台中地方
法院以八十二年度訴字第六一五、六一六、七九六號判決在案等
情，有葉瑞祺所提出之新聞報導及原審法院八十四年度上易字第
七五五號葉瑞祺詐欺案之判決書在卷可查（見原審卷(二)第一三三
至一四０頁，外放該上易字第七五五號影印卷宗）。則以葉瑞祺
時任律師，對於法律專業頗有素養，簡檢察官於八十三年七月二
十二日提訊時，沈智慧立法委員樁腳涉嫌賄選之事件，新聞媒體
既於八十一年十一、十二月間即已大幅報導，且相關樁腳之賄選
案件，並經第一審法院判決在案，況相關人等與葉瑞祺似無任何
關連，葉瑞祺是否可能提出與其毫無任何牽連，且已事過境遷，
對己並無任何影響之事項為條件以交換本件自白，致陷己於罪，
似非無疑。又葉瑞祺於八十三年八月二十九日在第一審時辯稱：
伊於偵查中受不當羈押，八十三年七月二十二、二十五日之調查
站及偵查筆錄均不實在等語後（見第一審卷(一)第一０五頁），李
慶義檢察官即於八十三年九月十七日簽辦偵案（即八十三年度偵
字第一六０五四號），偵辦葉瑞祺涉嫌詐欺案（即葉瑞祺受沈委
員樁腳之委託為該賄選案之辯護人，竟向沈委員之妹沈佑蓮詐稱
可向承辦法官行賄關說未遂。嗣葉瑞祺經原審法院以八十四年度
上易字第五七七號判處有期徒刑二年確定），而簽辦之依據即係
該署實股（即檢察官簡文鎮承辦之股別）偵辦八十二年度偵字第
一九六四一號案於八十三年五月十八日所查扣之證物（即該錄音
帶）等情，亦有八十三年度偵字第一六０五四號偵查卷影印卷宗
（外放）及李慶義檢察官於八十三年九月九日在葉瑞祺、沈智慧
之妹談話錄音譯文表之簽註附卷可憑（見原審卷(二)第一三二頁）
；參以證人即中機組調查員劉清安、劉宗南於第一審時證稱：當
時查扣之錄音帶均有過濾，相關之錄音帶均有製成譯文，再送交
簡檢察官過目，其中有查扣一捲立委涉嫌賄選案之錄音帶，有請
示檢察官，他表示本案告一段落後再處理等語（見第一審卷(二)第
二八三頁反面至第二八五頁）。則葉瑞祺辯稱：係檢察官簡文鎮
以不偵辦伊另犯詐欺案件為條件，加以利誘，伊始為自白等語，
似非無據。本件簡檢察官究有無為上開之利誘，該利誘是否與葉
瑞祺之自白具有因果關係？原判決就此部分未予說明、釐清，遽
採葉瑞祺於中機組及偵查中之自白，為上訴人等三人論罪之證據
，自有調查未盡併理由不備之違誤。(二)、科刑之判決書，須將認
定之犯罪事實詳記於事實欄，然後於理由內逐一說明其憑以認定
之證據，使事實與理由兩相一致，方為合法。倘若事實認定與理
由說明，不相一致，或事實或理由欄內之記載，前後齟齬，均屬
判決理由矛盾之當然違背法令。查：原判決理由欄說明莊明智
教唆葉瑞祺、林淑閔及同案被告石月裡（業經判處罪刑確定）教
唆不特定之證人作偽證部分，由於其未指定特定之證人，且未與
葉瑞祺、林淑閔及石月裡等人共謀偽證之證詞內容，與共同教唆
之犯意聯絡要件有別，應認莊明智個人係屬教唆教唆犯，仍成立
刑法第二十九條、第一百六十八條之教唆偽證罪等由（見原判決
第四十九頁第十至十四行）；然依其事實欄記載「……莊明智為
分得該款項，萌教唆偽證、背信之犯意，因而教唆葉瑞祺、石月
裡、林淑閔找出證人（未指名），授意其等教唆證人於法院審理
上開刑事案件時，適時出庭作偽證，說本票是匯得利公司簽的，
不是偽造的，為與檢舉時相反之陳述，俾使林淑閔等人被檢察官
起訴之偽造有價證券案件受無罪之判決……」等情（見原判決第
四頁第九至十五行），莊明智當時似與葉瑞祺、林淑閔及石月裡
就偽證之內容已達成協議；另依原判決理由欄引用林淑閔於原審
法院更(四)審之證詞，稱：「我與莊明智、葉瑞祺、石月裡等人
在福野日本料理店見面，最主要商談有下列幾點：(1)我願在（新
台幣〈下同〉）一千萬元額度內讓出分配款，但要葉瑞祺將我的
刑事部分保證還我清白，即沒罪，民事部分要駁回……(2)石月裡
表示可以將原檢舉人找出來，到院方幫我澄清。(3)莊明智向葉瑞
祺表示，如果民事二審葉瑞祺代理的那方敗訴，則不要再上訴…
…」等由（見原判決第二十三頁第十五至二十一行），則莊明智
等人似不僅就偽證之內容已達成協議，且已決定教唆特定人即「
原檢舉人（按係王忠漢、廖金城）」出庭作偽證。又原判決事實
欄雖認定「授意其等教唆證人於法院審理上開刑事案件時，『適
時出庭』作偽證」等情，然理由欄卻說明「……莊明智與葉瑞祺
、林淑閔及石月裡等於八十年三月十八日在福野日本料理店見面
時，案件雖尚在第一審審理中，然偽造有價證券罪得上訴第三審
，二審係事實審，如一審判決林淑閔等有罪，林淑閔等必定會上
訴，反之檢察官亦會上訴，莊明智當時於本院擔任法官，其教唆
葉瑞祺等找證人於『二審』作證，並可消除葉瑞祺等因此觸犯偽
證罪之虞慮……」等由（見原判決第三十九頁第十二至十八行）
，關於上訴人等三人究係教唆證人於何時出庭作證，前後記載亦
有不一。原判決事實欄復載稱張國祥（業經判決無罪確定）因
匯入金額未達一千萬元，乃於八十二年六月三十日經由莊明智與
葉瑞祺商討後，依葉瑞祺指示，由張國祥上揭帳戶電匯二百七十
五萬元至葉瑞祺指定其妻簡淑珍之帳戶內等情（見原判決第七頁
倒數第六至二行）。然理由欄援引張國祥於原審法院上訴審之供
詞為證，先稱「……葉瑞祺首先表示『應依前約，其應得三百
萬元』，我亦表示『該分配款可能無法如期獲得一千餘萬元，是
否能降低為二百七十五萬元』，葉某考慮後同意……」等由（見
原判決第二十八頁第五至七行），似認匯款二百七十五萬元至葉
瑞祺所指定之帳戶，係張國祥與葉瑞祺商討後所決定，與莊明智
無關；嗣則稱「（林淑閔跟你協議如何分配這些款項？）葉瑞祺
分二百七十五萬元，莊明智分四百十五萬元，另餘二百零六萬元
係林淑閔繼續放我這邊生利息。」等由（見原判決第二十八頁第
十七至十九行），似認匯款二百七十五萬元至葉瑞祺所指定之帳
戶，係張國祥與林淑閔協議之結果。原判決此部分事實認定與理
由說明，不盡相符，亦有理由矛盾之違誤。上訴意旨指摘原判決
違法，尚非全無理由，應認仍有撤銷發回之原因。至原判決理由
欄關於葉瑞祺、莊明智不另為無罪諭知部分（見原判決第五十一
頁以下理由欄貳、七之部分），基於審判不可分原則，應併予發
回。
據上論結，應依刑事訴訟法第三百九十七條、第四百零一條，判
決如主文。
中    華    民    國  一○○  年    十    月   十三   日
                      最高法院刑事第九庭
                          審判長法官  賴  忠  星  
                                法官  吳      燦  
                                法官  蔡  名  曜  
                                法官  葉  麗  霞  
                                法官  孫  增  同  
本件正本證明與原本無異
                                      書  記  官  
中    華    民    國  一○○  年    十    月   十八   日
                                                      Q